最高法院刑事判決　　　　　　　　　　　　　　　九十一年度台上字第五九六二號
　　上　訴　人　甲○○
右上訴人因偽造文書案件，不服台灣高等法院中華民國九十年八月二十八日第二審更
審判決（九十年度重上更(四)字第九三號，起訴案號：台灣台北地方法院檢察署八十二
年度偵字第一三七一七號），提起上訴，本院判決如左：
    主  文
上訴駁回。
    理  由
按刑事訴訟法第三百七十七條規定：上訴於第三審法院，非以判決違背法令為理由，
不得為之。是提起第三審上訴，應以原判決違背法令為理由，係屬法定要件。且必須
依據卷內資料為具體之指摘，並足據以辨認原判決已具備違背法令之形式，始屬相當
。本件原判決認定上訴人甲○○原任職台灣高等法院檢察署總務科長，並兼任財團法
人台灣更生保護會（以下簡稱更生保護會）出納組長。民國七十六年間上訴人與陸尚
建設有限公司（以下簡稱陸尚公司）負責人鄭吉祥談及更生保護會在台北市○○區○
○段三小段第五十五地號有一大筆土地（面積二六一六平方公尺）可與陸尚公司合建
，並提供該地之地籍圖與土地登記簿謄本予鄭吉祥。經鄭吉祥查閱評估後，於七十七
年間向上訴人表示可行，嗣鄭吉祥即與案外人蔡錦勝建築師多次研究規劃設計圖。惟
七十九年間法務部對於更生保護會所有土地處理之政策變更，認為「應本不合建，不
出售兩大原則辦理，以確保土地利用之最高效率」。上訴人明知上情，竟意圖為自己
不法之利益而隱瞞實情，於八十年初要求鄭吉祥需將陸尚公司之股權轉讓乾股一半，
作為引介合建之代價，並由上訴人提供其不知情之配偶曾琴喨及侄兒陳佐銘、曾世丞
之身分證影本予鄭吉祥，以便辦理公司變更登記，鄭吉祥口頭應允，惟催辦合建甚急
。上訴人遂基於概括之犯意，先於八十年六、七月間委請不知情之多文堂印舖負責人
林信助偽造「台灣更生保護會」章，及另行委請不知情之人偽造「財團法人台灣更生
保護會印」章及「財團法人台灣更生保護會董事長之印」章，旋於八十年七月三日冒
用更生保護會名義，蓋用上述印章偽造與陸尚公司簽訂合建房屋契約書。於八十一年
三月二十三日，又在陸尚公司申請更生保護會同意提供前述土地作為融資擔保之申請
書，模仿陳涵筆跡批示如擬等字，並將另行偽刻之陳涵簽名章、及前述偽造之更生保
護會董事長印蓋用於該申請書上，偽造更生保護會董事長陳涵出具之私文書。同年三
月間陸尚公司申請更生保護會將前述土地上之房屋搬遷，以利興建房屋，並擬具合建
房屋分配方案，上訴人亦以同一手法冒用陳涵名義在申請書及分配方案上批示及蓋用
上述偽刻之印章。同年三月二十四日，上訴人向不知情之更生保護會副總幹事廖運釗
借用而影印得更生保護會之「法人登記聲請書」，再蓋用前揭偽刻之「台灣更生保護
會」、「財團法人台灣更生保護會董事長之印」於右下角，並加註「與正本相符如有
不實願負法律上一切責任」等字。同年四月一日，上訴人又假冒更生保護會名義，與
陸尚公司共同簽約委任蔡錦勝建築師規劃、設計合建事宜，使用前述偽刻之三枚更生
保護會印章蓋用於「委任契約書」上。上訴人另於同年五月間假借職務上之機會，將
台灣高等法院檢察署八十一年五月十六日函覆台灣高雄地方法院檢察署函稿之受文者
、主旨、說明各欄以紙張遮蓋影印之方式製造一空白函稿，再偽造台灣高等法院檢察
署函送更生保護會印鑑證明書二份予陸尚公司之公文稿，並以影印方式盜用「檢察長
陳涵」「兼書記官長陳聰明」之圓戳印文，偽造高檢署之公文書。同年六月間，蔡錦
勝建築師為辦理建築執照，乃提出「土地使用權同意書」及委託書（附起造人名冊）
，上訴人復蓋用前述偽造之更生保護會及董事長之印章。嗣上訴人又假借其職務上保
管印製例稿用之「台灣高等法院檢察署印」公印印模，偽造該署八十一年六月十二日
檢義總字第四○九七號函，檢送兩份以影印套印方式，偽造「台灣更生保護會印鑑證
明書」予陸尚公司，其中一份尚蓋有「監印李振光」印文；另一份加註「與原來無誤
」及加蓋偽刻之更生保護會董事長印。上訴人復於陸尚公司提供擔保之「抵押權設定
契約書」及「土地登記申請書」上蓋用偽造之更生保護會印章。嗣上訴人見鄭吉祥催
辦合建事項甚為積極，為免犯行敗露，又於同年六月間向錄事黃阿玉騙得陳涵之私章
印文一枚，再盜用影印於二紙便條紙上，偽造兩份陳涵名義之私文書。其中六月二十
二日一張記載：「鄭董事長大鑒：合建案決定過程仍略有瑕疵，送件之事仍請暫緩，
此致。宥諒」等語；另一張六月二十三日記載：「一直接來會補正，似有未妥應以總
會名義函請更正較為妥當。二有相關之資料能一併補正，以免落人口實。三副章之印
鑑證明書，曾有手續不備，似不宜交付。四仍請俟補正後再送件，經與有關人員聯繫
，該案不會近期實施」等語，並偽簽陳涵之署押於該六月二十三日之便條紙上。上訴
人將上述偽造之公、私文書先後行使、交付予鄭吉祥、蔡錦盛。惟鄭吉祥收受該兩份
便條紙後，心生懷疑，乃央友人黃正男協調，上訴人默認偽造而簽發一紙五百萬元、
一紙五百四十萬元支票，向鄭吉祥換回其偽造之合建房屋契約書等文書。但事後僅兌
現五百萬元之支票，另紙五百四十萬元則退票，鄭吉祥乃代表陸尚公司向法務部調查
局舉發，上訴人詐取股權之利益未能得逞等情。係以上開事實，迭據鄭吉祥於偵、審
中指訴綦詳，核與證人林信助、黃正男、蔡錦勝、廖運釗、黃阿玉等人供證之情節相
符，並有前揭偽造之公、私文書原本或影本在卷可稽。且上訴人對鄭吉祥於八十一年
三月二十三、二十四日提出申請更生保護會出具擔保融資承諾書及搬遷房屋之申請書
上，偽造陳涵批示；及偽造台灣高等法院檢察署檢送更生保護會印鑑證明書之公函；
暨偽造陳涵名義之八十一年六月二十二日、二十三日兩份便條等情坦承不諱。又上訴
人在與鄭吉祥和解時之錄音中，亦坦承伊拿給鄭吉祥之資料每樣都是假的，而且法務
部下來的公文已說明更生保護會的土地不准合建，這是沒辦法的事，所以這樣一直騙
下去等情，有錄音譯文在卷可稽，上訴人對此內容亦不爭執。並明鄭吉祥持有曾琴
喨、陳佐銘、曾世丞等人身分證影本，如非上訴人提供作為要求陸尚公司給付股權乾
股之用，鄭某如何能輕易取得該身分證影本。又上訴人明知法務部七十九年六月二十
六日法保字第八九四一號函已明示更生保護會之土地不得與他人合建，其於八十、
八十一年間猶藉詞可以前述更生保護會之土地合建誑騙鄭吉祥，顯有詐欺之犯罪故意
。又台灣台北地方法院檢察署向台灣高等法院檢察署函查高檢署公印之印模使用情形
，據函復：「本署曾有二次製作套印例稿用印模模版及二次套印例稿情事，其中之一
為八十一年六月，交付承作印模模版以套印例稿及保管印模均為前總務科長甲○○」
等語，此有高檢署八十二年六月二十三日檢義政字第三六五號函在卷可查，足證被告
於八十一年六月間確曾保管高檢署套印例稿之公印印模；而上訴人復於八十一年六月
間偽造高檢署八十一年六月十二日檢義總字第四○九七號函，其時間正相合，足以
證明上訴人利用職務上保管該公印印模之機會，盜用該印模，用以偽造上開公文。且
該號公文並非高檢署所核發，亦有該署八十二年六月八日檢義總字第三六八六號函可
稽。嗣經送請鑑定結果，亦認：「係相同印模套印而成」，有內政部警政署刑事警察
局八十二年十月十六日刑鑑字第六五五七號鑑驗通知書可憑。另於八十一年三月二十
三日、二十四日兩紙偽造之便條紙部分，經台灣台北地方法院檢察署向最高法院檢察
署函查結果，陳涵檢察長並無使用該文書上之簽名章，此有最高法院檢察署八十二年
四月二十七日台文字第五三九四號函及其檢送之真正簽名章之印文可供比對。嗣經
原審法院將申請書上「陳涵」簽名章之印文，與最高法院檢察署所檢送「陳涵」簽名
章之真正印文送請鑑定結果，申請書上「陳涵」簽名章之印文確屬偽造，亦有內政部
警政署刑事警察局八十二年九月九日刑鑑字第六○六八二號鑑驗通知書，及其檢送之
比對鑑證資料附卷可資證明，可證上訴人偽造「陳涵」之簽名章，再用以偽造其簽名
之印文。由此證明在房屋分配方案批示後，所蓋用「陳涵」之簽名章，亦係上訴人偽
造（該簽名章與前揭兩張申請書上所使用之簽名章相同）。本件所有文件上使用之「
財團法人台灣更生保護會印」，非更生保護會奉頒刻印者，業經該會以八十二年十一
月二十五日義更人字第一二二七號函函復在卷；另「台灣更生保護會」、「財團法
人台灣更生保護會董事長之印」，與更生保護會奉報核定使用之圖記也不相同，亦經
送請鑑定明確，有內政部警政署刑事警察局八十二年十月十六日刑鑑字第六五五五七
號鑑驗通知書可憑，並有更生保護會八十二年四月二十九日義更人字第○四五四號
函檢附真正印文可資比對。再者，最高法院檢察署檢察總長於八十一年十二月二十三
日函覆陸尚公司，並未與之簽訂本件合建契約，上訴人犯行顯已經揭露；且該公司代
表人鄭吉祥更於八十二年一月十八日向調查局舉發上訴人犯行，乃上訴人仍由其妻曾
琴喨於八十二年三月二日與鄭吉祥就未兌現之五百四十萬元支票達成和解，同意給付
陸尚公司，力圖彌縫，期盼該公司勿再追究，益見偽造詐騙之事實，甚為灼然等事證
，認定上訴人犯行明確。核其所為，係牽連犯行使偽造私文書、詐欺得利未遂及假借
職務上之機會偽造公文書等三罪，應從一重之後者處斷。乃撤銷第一審判決，改判仍
論處上訴人連續公務員假借職務上之機會，偽造公文書，足以生損害於公眾及他人罪
刑。而以上訴人否認犯行，辯稱伊不曾假冒更生保護會名義與鄭吉祥簽約，相關文書
係鄭某偽造，以誣陷伊等情，及乃妻曾琴喨附合之詞、暨黃正男事後在原審囑託台灣
嘉義地方法院訊問所為翻異之詞，均如何不足採信，於判決理由內詳予指駁及說明。
從形式上觀察，原判決並無認定事實不依證據等違法情事存在。上訴人對偽造文書罪
部分上訴意旨略以，(一)、本件偽造之公、私文書均無正式收發之記載，再參酌廖運釗
之證言，足證係因上訴人不兌現第二張五百四十萬元支票，鄭吉祥為迫使上訴人就範
而偽造，以持向調查局誣告上訴人之證明。(二)、鄭吉祥於調查中供稱，上訴人係於八
十年七月三日交付偽造之更生保護會登記申請書，但證人廖運釗證謂上訴人於八十一
年三月四日始向其借用更生保護會法人登記聲請書，可見鄭某所云不實。(三)、依原判
決認定之事實，此洽商合建之過程，始終未與地主討論，且與政府機關營繕工程之法
定作業程序顯然不合，無異認定鄭吉祥或建築師蔡錦勝均欠缺與行政機關往來之基本
常識，實不合理。何況蔡建築師未曾提出設計圖，亦有疑問。(四)、原判決引用上訴人
供詞，認定上訴人以影印遮蓋　檢總字第三三五九號函方式偽造高檢署分函部分，事
實理由矛盾。(五)、起造人名冊與委託書係各自獨立之文書，原判決認為前者係後者之
附件，與事實不符；且委託書既無內容何來授權，原審認定上訴人授權鄭某在委託書
及土地使用權同意書填寫內容，尤無憑據。(六)、二張便條紙上陳涵之印文係原稿，而
非彩色影印。(七)、認定上訴人於「八十年六、七月間委託林信助偽刻印章一節，未說
明依據。(八)、黃正男在台灣嘉義地方法院供述，伊不清楚甲○○有無默認偽造文書，
以及鄭吉祥未表示被騙多少錢或乾股二分之一等情，原審何以不予採信。(九)、蔡錦勝
對有無到高檢署，由上訴人交付委託書一節，供述不明確。不足信憑。(十)、告訴人如
何取得上訴人之戶口名簿及其妻曾琴喨之所有權狀，及台灣更生保護會之地籍圖、土
地登記簿謄本係何人申請，暨鄭吉祥交予調查局之錄音帶為二捲或三捲，原審未予調
查明白。(十一)、原判決以曾琴喨提供印鑑加入簽發陸尚公司支票帳戶，並在該公司支領
薪水，以及簽付一○四○萬元支票予陸尚公司，因而認定上訴人要求乾股各情，有違
經驗法則。鄭吉祥係以投資仰德大道別墅為詞，誘騙曾琴喨簽付一五○萬元及一○四
○萬元支票，嗣後曾琴喨發現有詐，才讓其中五四○萬元支票退票，鄭吉祥因而杜撰
事實提出誣告各等語。係專憑己見，或為單純事實上之爭執，或對原審認事採證職權
之適法行使或已說明論斷之事項，及與待證事實無關之枝節問題，恣意爭論，俱非合
法之第三審上訴理由。此部分上訴違背法律上之程式，應予駁回。至上訴人牽連犯詐
欺得利未遂罪部分，係屬刑事訴訟法第三百七十六條第四款規定不得上訴第三審之案
件。牽連之偽造文書罪部分，上訴既不合法，自無從就上述詐欺得利未遂罪部分併為
實體審理，此部分上訴人復提起第三審上訴，顯非適法。本件上訴，應予駁回。
據上論結，應依刑事訴訟法第三百九十五條前段，判決如主文。
中      華      民      國    九十一    年      十      月    二十四    日
                              最高法院刑事第六庭
                                  審判長法官  吳  雄  銘
                                        法官  池  啟  明
                                        法官  石  木  欽
                                        法官  郭  毓  洲
                                        法官  吳  三  龍
      右正本證明與原本無異
                                              書  記  官
中      華      民      國    九十一    年      十      月              日
